ACORDAO-COMPLETO-2348172

ACÓRDÃO 2729/2019 ATA 11/2019 - SEGUNDA CÂMARA

VISTOS, relatados e discutidos estes autos de Tomada de Contas Especial instaurada pelo Fundo Nacional de Saúde em razão de irregularidades praticadas pela Organização Farmacêutica Barbosa Ltda. - ME, CNPJ 48.339.394/0001-33, na aplicação de recursos do Sistema Único de Saúde (SUS) no âmbito do Programa Farmácia Popular do Brasil - Aqui Tem Farmácia Popular (PFPB) , no período de 1/1/2011 a 28/2/2014;
ACORDAM os Ministros do Tribunal de Contas da União, reunidos em sessão da 2ª Câmara, ante as razões expostas pelo Relator, em:
9.1. acatar parcialmente as alegações de defesa apresentadas pela sociedade empresária Organização Farmacêutica Barbosa Ltda. - ME e pelo Sr. Jorge Uatanabi do Prado e, com fundamento nos arts. 1º, inciso I, 16, inciso III, alíneas "c" e "d", da Lei 8.443/1992, combinados com os arts. 19 e 23, inciso III, da mesma Lei e com os arts. 1º, inciso I, 209, inciso III, e §§ 1º e 5º, 210 e 214, inciso III, do Regimento Interno-TCU, julgar irregulares as contas desses dois responsáveis, condenando-os ao pagamento das importâncias que seguem especificadas abaixo, atualizadas monetariamente e acrescidas dos juros de mora desde as respectivas datas até a data do efetivo recolhimento, e fixando-lhes o prazo de 15 (quinze) dias, a contar da notificação deste Acórdão, para que comprovem, perante o Tribunal, o recolhimento das referidas quantias aos cofres do Fundo Nacional de Saúde, nos termos do art. 23, inciso III, alínea "a", da Lei 8.443/1992, c/c o art. 214, inciso III, alínea "a", do Regimento Interno-TCU:
                    TRIBUNAL DE CONTAS DA UNIÃO	TC Processo 012.106/2018-6
	Data
	Valor original (R$) 

	24/02/2011
	2.225,16

	31/03/2011
	2.276,99

	25/04/2011
	4.575,58

	31/05/2011
	4.294,36

	29/06/2011
	3.390,74

	10/08/2011
	3.268,53

	31/08/2011
	5.249,51

	28/09/2011
	5.500,94

	18/11/2011
	7.709,01

	09/12/2011
	7.841,61

	30/12/2011
	5.832,85

	13/02/2012
	3.493,76

	14/03/2012
	1.472,38

	27/03/2012
	324,00

	27/04/2012
	248,40

	12/06/2012
	1.587,60

	26/07/2012
	337,35

	23/08/2012
	2.045,70

	23/08/2012
	168,70

	10/09/2012
	1.416,75

	10/09/2012
	245,38

	08/10/2012
	272,25

	08/10/2012
	291,38

	08/11/2012
	112,46

	09/11/2012
	1.204,80

	18/12/2012
	3.899,00

	30/12/2012
	3.923,90

	30/12/2012
	414,07

	19/02/2013
	521,42

	07/03/2013
	3.096,10

	14/03/2013
	2.750,50

	14/03/2013
	1.901,66

	08/04/2013
	1.949,20

	17/04/2013
	1.840,32

	31/05/2013
	751,46

	31/05/2013
	2.427,30

	04/06/2013
	3.008,70

	02/07/2013
	1.293,34

	02/07/2013
	3.841,20

	25/07/2013
	3.740,90

	25/07/2013
	332,28

	30/08/2013
	373,18

	30/08/2013
	3.176,20

	01/10/2013
	2.650,50

	02/10/2013
	327,16

	12/11/2013
	4.148,00

	12/11/2013
	168,70

	09/12/2013
	51,12

	09/12/2013
	4.700,60

	30/12/2013
	2.555,00

	30/12/2013
	56,23

	07/02/2014
	6.643,90

	28/02/2014
	189,14

9.2. aplicar ao Sr. Jorge Uatanabi do Prado e à empresa Organização Farmacêutica Barbosa Ltda. - ME a multa prevista no art. 57 da Lei 8.443/1992, c/c o art. 267 do Regimento Interno desta Corte, no valor individual de R$ 20.000,00 (vinte mil reais) , com a fixação do prazo de 15 (quinze) dias, a contar da respectiva notificação, para que comprovem, perante o Tribunal (art. 214, inciso III, alínea "a", do Regimento Interno-TCU) , o recolhimento das dívidas aos cofres do Tesouro Nacional, atualizadas monetariamente desde a data deste Acórdão até a do efetivo recolhimento, se forem pagas após o vencimento, na forma da legislação em vigor;
9.3. autorizar, desde logo, nos termos dos arts. 26 e 28, inciso II, da Lei 8.443/1992:
9.3.1. o pagamento das dívidas em até 36 (trinta e seis) parcelas mensais e consecutivas, se solicitado por qualquer dos responsáveis e se o processo não tiver sido remetido para cobrança judicial, fixando-se o vencimento da primeira em 15 (quinze) dias, a contar do recebimento da notificação, e o das demais a cada 30 (trinta) dias, devendo incidir sobre cada uma delas os encargos legais devidos, na forma prevista na legislação em vigor, sem prejuízo ao vencimento antecipado do saldo devedor em caso de não comprovação do recolhimento de qualquer parcela, conforme prevê o art. 217, § 2º, do Regimento Interno deste Tribunal;
9.3.2. a cobrança judicial das dívidas, caso não atendidas as notificações;
9.4. nos termos do art. 16, § 3º, da Lei 8.443/1992, e do art. 209, § 7º, do Regimento Interno-TCU, encaminhar cópia desta deliberação à Procuradoria da República no Estado de São Paulo, para adoção das medidas que entender cabíveis;
9.5. arquivar os presentes autos, com base no art. 169, inciso III, do Regimento Interno/TCU.

Tomada de Contas Especial instaurada pelo Fundo Nacional de Saúde em razão de possíveis irregularidades praticadas pela Organização Farmacêutica Barbosa Ltda.  ME, CNPJ 48.339.394/0001-33, na aplicação de recursos do Sistema Único de Saúde (SUS) no âmbito do Programa Farmácia Popular do Brasil  Aqui Tem Farmácia Popular (PFPB), no período de 1/1/2011 a 28/2/2014.

Segunda Câmara

Fundo Nacional de Saúde (FNS).

3. Interessados/Responsáveis:
3.1. Interessado: Ministério da Saúde.
3.2. Responsáveis: Organização Farmacêutica Barbosa Ltda. - ME (CNPJ 48.339.394/0001-33) e Jorge Uatanabi do Prado (CPF XXX.624.488-XX).

13.1. Ministros presentes: Ana Arraes (Presidente), Augusto Nardes, Aroldo Cedraz (Relator) e Raimundo Carreiro.
13.2. Ministros-Substitutos presentes: Marcos Bemquerer Costa e André Luís de Carvalho.

ACORDAO-COMPLETO-2527714

Acórdão de Relação 975/2022 - Segunda Câmara

Acórdão de Relação

AROLDO CEDRAZ

Inicio este Relatório transcrevendo, com alguns ajustes de forma e fundamentado no inciso I do § 3º do art. 1º da Lei 8.443, de 16/7/1992, a instrução elaborada no âmbito da Secretaria do TCU no Estado da Paraíba (SEC-PB) e autuada como peça 61:
"INTRODUÇÃO
1. Cuidam os autos de tomada de contas especial instaurada pelo Fundo Nacional de Saúde/Ministério da Saúde (FNS/MS) , em desfavor da empresa Organização Farmacêutica Barbosa Ltda. - ME/Farmácia Nossa Senhora Aparecida, sociedade empresária limitada, solidariamente com o Sr. Jorge Uatanabi do Prado, em razão da aplicação irregular dos recursos do Sistema Único de Saúde (SUS) no âmbito do Programa Farmácia Popular do Brasil - Aqui Tem Farmácia Popular (PFPB) , em Organização Farmacêutica Barbosa Ltda. - ME/Farmácia Nossa Senhora Aparecida, localizada no município de Guaíra/SP, no período de 1/1/2011 a 28/2/2014.
HISTÓRICO 
2. O Programa Farmácia Popular do Brasil foi instituído pela Lei 10.858, de 13/4/2004, regulamentado pelo Decreto 5.090, de 20/5/2004, para cumprir diretriz da Política Nacional de Assistência Farmacêutica, no sentido de dar à população o acesso a medicamentos considerados essenciais, utilizando ou não o SUS.
3. Nos termos do Anexo LXXVII, art. 2º, da Portaria de Consolidação nº 5/2017, O PFPB consiste na disponibilização de medicamentos e/ou correlatos à população, pelo Ministério da Saúde, através de 'Rede Própria', constituída por Farmácias Populares, em parceria com os Estados, Distrito Federal e Municípios; e pelo 'Aqui Tem Farmácia Popular', constituído por meio de convênios com a rede privada de farmácias e drogarias.
4. Atualmente, de acordo com o Anexo LXXVII, art. 7º, da Portaria de Consolidação nº 5/2017, na modalidade 'Aqui Tem Farmácia Popular', são disponibilizados gratuitamente medicamentos para o tratamento de hipertensão, diabetes e asma. Além destes, são disponibilizados, com até 90% de desconto, medicamentos para rinite, dislipidemia, doença de Parkinson, osteoporose e glaucoma, além de anticoncepcionais e fraldas geriátricas.
Auditoria do Denasus e Fase Interna da TCE
5. A presente TCE originou-se de constatações do Departamento Nacional de Auditoria do SUS (Denasus) em auditoria realizada junto à Organização Farmacêutica Barbosa Ltda. - ME/Farmácia Nossa Senhora Aparecida, abrangendo os exercícios de 2011 a 2013, com a finalidade de atender solicitação do Ministério Público Federal/Procuradoria da República de Ribeirão Preto/SP, com foco na averiguação dos valores pagos ao estabelecimento, a aquisição e o serviço de dispensação de medicamentos e correlatos (peça 6, p. 5) . Foi verificado o cumprimento das normas estabelecidas pelas Portarias 184/GM/MS/2011 e 971/MS/GM/2012, vigentes à época, ratificadas pela Portaria 111/GM/MS/2016, que dispõe sobre o Programa Farmácia Popular do Brasil.
6. De acordo com o Relatório de Auditoria 14901, de 11/2/2015, foram inicialmente constatadas irregularidades que representavam R$ 165.300,36 à época (peça 6, p. 45) , tendo o estabelecimento descumprido as normas estabelecidas pelo Ministério da Saúde ao apresentar, para fins de faturamento, registros de dispensação de medicamentos em quantidade superior ao adquirido junto ao mercado distribuidor e utilizando o CPF de pessoas já falecidas.
7. Diante das constatações o Denasus deu oportunidade de defesa aos responsáveis, em obediência aos princípios constitucionais que asseguram o direito ao contraditório e à ampla defesa, conforme consta das notificações expedidas em 9/12/2014 e 12/11/2015 (peça 4, p. 1-7) . Conforme cita o Relatório de Auditoria Complementar 14901, de 25/2/2016, os responsáveis apresentaram justificativas intempestivas em carta recebida pelo órgão do Ministério da Saúde na Paraíba em 13/2/2015 (peça 6, p. 51) , com novos elementos que motivaram analisar as ocorrências antes apontadas e reduzir o valor do prejuízo causado para R$ 126.177,84 (peça 6, p. 75) . 
8. Foram então emitidos ofícios em 27/5/2016, enviando cópia do Relatório de Auditoria Complementar 14901 aos responsáveis (peça 4, p. 9-11) .
9. Assim, o motivo que levou à instauração da presente Tomada de Contas Especial está materializado por prejuízo causado pelo referido estabelecimento comercial ao Programa Farmácia Popular do Brasil, no valor histórico de R$ 126.177,84, no período compreendido entre 24/2/2011 a 28/2/2014, tendo em vista irregularidades que contrariaram a Portaria 184/GM/MS, de 3/2/2011, e Portaria 971/GM/MS, de 15/5/2012, conforme consubstanciado na matriz de responsabilização (peça 23) , tendo em vista a constatação das seguintes irregularidades, apontadas no Relatório de Auditoria Complementar 14901 do Denasus (peça 6, p. 52-77) , com os respectivos anexos (peças 7 a 16) :
a) registro de dispensação de medicamentos sem apresentação de notas fiscais de aquisição, no valor histórico de R$ 126.117,27;
b) registro de dispensação em nome de pessoas falecidas, no valor histórico de R$ 60,57.
10. Com base no Relatório de Auditoria 14901, substituído pelo Relatório de Auditoria Complementar, com os respectivos anexos (peças 6 a 16) , e com fundamento na IN/TCU 71/2012, alterada pela IN/TCU 76/2016 e DN/TCU 155/2016, o Diretor-Executivo do Fundo Nacional de Saúde autorizou a instauração de Tomada de Contas Especial (peça 3, p. 3) . 
11. Os responsáveis foram comunicados, conforme ofícios à peça 4, p. 13-24, e ARs à peça 1, p. 6-10, e se manifestaram em 30/1/2017 requerendo o parcelamento da dívida em 30 parcelas mensais (peça 22, p. 2) , o que foi negado por falta de amparo legal em 13/3/2017 (peça 17, p. 2-3) . 
12. O Relatório Completo do Tomador de Contas Especial nº 187/2017 (peça 25) registra a apuração de fatos, a quantificação do dano, bem como a identificação dos responsáveis, nos termos do art. 2º da IN TCU 71/2012.
13. Registra, ainda, que foi dada oportunidade de defesa aos responsáveis, conforme as notificações relacionadas no item 'V' do relatório do tomador, expedidas visando a regularização das contas e o ressarcimento do dano (peça 25, p. 3-5) . Conforme item 'VI' do mesmo relatório, os responsáveis não apresentaram justificativas, apenas pediram prorrogação no prazo para atendimento a ofícios na fase de auditoria e, ao serem comunicados da dívida, requereram seu parcelamento em 30/1/2017 (peça 25, p. 5) . No entanto, faltou referência à apresentação dos documentos ainda na fase de auditoria, quando os responsáveis tiveram uma redução no valor da dívida com a emissão do Relatório Complementar (peça 6, p. 75) .
14. Por fim, o tomador de contas concluiu pela responsabilização da empresa Organização Farmacêutica Barbosa Ltda. - ME/Farmácia Nossa Senhora Aparecida, solidariamente aos sócios à época da ocorrência dos fatos, Sr. Jorge Uatanabi do Prado e Sra. Ana Inez Alves Ferreira, quantificando-se o débito no valor de R$ 195.674,70, atualizado em 23/8/2017 (peça 24) . A inscrição em conta de responsabilidade, no SIAFI, foi efetuada mediante a Nota de Lançamento de Sistema 2017NS062530, de 23/8/2017 (peça 5) .
15. Uma vez concluída a TCE no âmbito do Fundo Nacional de Saúde e remetida ao Ministério da Transparência e Controladoria-Geral da União, foi lavrado o relatório de auditoria 193/2018 (peça 26) . Em atendimento ao disposto na alínea 'a' do inciso II do art. 10 da Instrução Normativa/TCU 71/2012, foi registrado que as medidas adotadas em relação à apuração dos fatos foram adequadas. Quanto à alínea 'b' do mesmo inciso II, considerou-se que as normas para instauração e desenvolvimento da tomada de contas especial foram cumpridas.
16. Em 6/3/2018, a Secretaria de Controle Interno do Ministério da Transparência e Controladoria-Geral da União emitiu o certificado de auditoria 193/2018, em concordância com o relatório do tomador de contas. O certificado de auditoria e o parecer do dirigente do órgão de controle interno concluíram pela irregularidade das presentes contas (peças 27 e 28) .
17. Em 19/4/2018, o Ministro de Estado da Saúde declarou ter tomado conhecimento das conclusões contidas no relatório e certificado de auditoria, bem como no parecer da Secretaria Federal de Controle Interno da Controladoria-Geral da União, manifestando-se pela irregularidade das contas e determinando o encaminhamento do processo ao Tribunal de Contas da União (peça 29) , sendo registrada no sistema e-TCE sob número 567/2017.
Fase Externa da TCE
18. Encaminhada ao TCU pelo Ministério da Saúde, a presente tomada de contas especial foi autuada, em 20/4/2018, sob o nº TC Processo 012.106/2018-6 pela Secretaria de Controle Externo de Tomada de Contas Especial (Secex-TCE) .
19. A primeira instrução levada à efeito pela Secex-TCE (peça 33) , concluiu estarem satisfeitos os pressupostos de procedibilidade da IN TCU 71/2012, uma vez que não houve o transcurso de mais de dez anos desde o fato gerador sem que tenha havido a notificação do responsável pela autoridade administrativa federal competente, bem como o valor atualizado do débito em 1/1/2017 supera o mínimo estabelecido de R$ 100.000,00. Também, que não foram encontrados débitos imputáveis aos responsáveis em outros processos em tramitação no Tribunal.
20. Houve discordância da instrução quanto à responsabilização da sócia minoritária pelo tomador de contas especial, uma vez que está claro no contrato social que todos os atos de gestão a partir de 1/4/2006, quando na empresa ingressou a Sra. Ana Inez Alves Ferreira, eram da alçada do Sr. Jorge Uatanabi do Prado (peça 1, p. 3) . Portanto, propugnou-se pela exclusão da Sra. Ana Inez Alves Ferreira do rol dos responsáveis nos autos (peça 33, p. 4) .
21. Concluiu, por fim, que foi possível, na forma dos arts. 10, § 1º, e 12, incisos I e II, da Lei 8.443/1992 c/c o art. 202, incisos I e II, do RI/TCU, definir a responsabilidade da Organização Farmacêutica Barbosa Ltda. - ME/Farmácia Nossa Senhora Aparecida, solidariamente ao sócio-administrador à época da ocorrência dos fatos, Sr. Jorge Uatanabi do Prado, e quantificar adequadamente o débito a eles atribuído, propondo, assim, a citação dos responsáveis, posicionamento esse que teve a concordância do diretor imediato e do titular da unidade técnica (peças 35-36) , sendo autorizada em despacho do relator, Ministro Aroldo Cedraz (peça 36) .
EXAME TÉCNICO 
Irregularidades Causadoras do Dano
22 Cabe ressaltar, de início, que os responsáveis foram citados, solidariamente, em decorrência das seguintes irregularidades:
Ocorrência 1: falta de apresentação de notas fiscais comprovando as aquisições dos medicamentos e/ou correlatos registrados no Sistema Autorizador de Vendas do Programa Farmácia Popular do Brasil;
Valor histórico: R$ 126.117,27;
Dispositivos violados: § 2º do art. 27 da Portaria 184/GM/MS, de 3/2/2011; § 2º e 3º do art. 23, art. 39, e inciso I do art. 40 da Portaria 971/GM/MS, de 15/5/2012;
Responsáveis: sociedade empresária Organização Farmacêutica Barbosa Ltda. - ME/Farmácia Nossa Senhora Aparecida (CNPJ 48.339.394/0001-33) e, na condição de sócio-administrador, o Sr. Jorge Uatanabi do Prado (CPF XXX.624.488-XX) ;
Condutas: deixar de comprovar com as notas fiscais as aquisições dos medicamentos e/ou correlatos dispensados por meio do PFPB, contrariando § 2º do art. 27 da Portaria 184/GM/MS, de 3/2/2011; § 2º e 3º do art. 23, art. 39, e inciso I do art. 40 da Portaria 971/GM/MS, de 15/5/2012, quando deveria ter apresentado notas fiscais fidedignas contendo a informação da aquisição dos medicamentos dispensados pelo Programa Farmácia Popular do Brasil;
Evidências: Relatório de Auditoria Complementar nº 14901 do Departamento Nacional de Auditoria do SUS - Denasus (peça 6, p. 53-58) ;
Ocorrência 2: registro de dispensação em nome de pessoas falecidas;
Valor histórico: R$ 60,57;
Dispositivo violado: artigos 25, 27 e 44 da Portaria 184/GM/MS, de 3/2/2011, e artigos 21, 23 e 40 da Portaria 971/GM/MS, de 15/5/2012;
Responsáveis: sociedade empresária Organização Farmacêutica Barbosa Ltda. - ME/Farmácia Nossa Senhora Aparecida (CNPJ 48.339.394/0001-33) e, na condição de sócio-administrador, o Sr. Jorge Uatanabi do Prado (CPF XXX.624.488-XX) ;
Condutas: registrar dispensação de medicamentos no Programa Farmácia Popular do Brasil em nome de pessoas falecidas, violando os artigos 25, 27 e 44 da Portaria 184/GM/MS, de 3/2/2011, e artigos 21, 23 e 40 da Portaria 971/GM/MS, de 15/5/2012, quando deveria ter seguido procedimentos de verificação constantes dos normativos legais;
Evidências: Relatório de Auditoria Complementar nº 14901 do Departamento Nacional de Auditoria do SUS - Denasus (peça 6, p. 58-60) .
Citação dos Responsáveis 
23. Em cumprimento ao despacho do relator, que autorizou as citações ao manifestar concordância com o encaminhamento proposto na instrução de peça 33, foram expedidos os seguintes ofícios:
a) Ofício 0368/2018-TCU/Secex-TCE, de 22/6/2018, citando a Organização Farmacêutica Barbosa Ltda. - ME/Farmácia Nossa Senhora Aparecida (CNPJ 48.339.394/0001-33) , na pessoa de seu representante legal, Sr. Jorge Uatanabi do Prado (CPF XXX.624.488-XX) , no endereço Rua 12 n. 509 - Centro - 14.790-000 - Guaíra - SP. O AR retornou indicando que o respectivo ofício foi entregue em 7/7/2018 (peça 39) ;
b) Ofício 0369/2018-TCU/Secex-TCE, de 22/6/2018, citando o Sr. Jorge Uatanabi do Prado (CPF XXX.624.488-XX) no endereço Rua 8 n. 200 - Casa - Centro - 14.790-000 - Guaíra - SP. O AR retornou indicando que o respectivo ofício foi entregue em 7/7/2018 (peça 40) .
Manifestação dos Responsáveis
24. Devidamente citados, conforme demonstram os ARs acima descritos, os responsáveis se fizeram representar por advogado (peças 41 e 43) , que inicialmente pediu prorrogação do prazo de resposta por mais dez dias, concedida por despacho do titular da unidade técnica, por delegação de competência do relator (peça 47) . As alegações de defesa foram apresentadas tempestivamente em nome da sociedade empresária Organização Farmacêutica Barbosa Ltda. - ME/Farmácia Nossa Senhora Aparecida e do Sr. Jorge Uatanabi do Prado (peças 44 a 46) . 
Análise das Alegações de Defesa
25. Após discorrer sobre os motivos e procedimentos que culminaram nesta tomada de contas especial, o representante dos responsáveis investe contra a responsabilização da Sra. Ana Inez Alves Ferreira, questiona o embasamento legal para considerar as ocorrências irregulares, alega que as notas fiscais rejeitadas pela auditoria do Denasus comprovam as aquisições dos produtos dispensados, e, por fim, considera desprezível o débito atribuído à dispensação de mercadorias em nome de pessoas falecidas. Justifica que não houve 'conduta lesiva ao FNS/MS, muito menos marcada pela desonestidade, deslealdade ou má-fé, tratando-se as ocorrências (...) de falhas de orientação acerca do funcionamento do Programa Farmácia Popular, por parte dos responsáveis por sua implantação'. Conclui requerendo que 'sejam acatadas as alegações da defesa ora apresentada e julgadas boas as contas da contestante' (peça 44) . 
26. O conjunto probatório que sustenta as alegações consiste em documento que aparenta ser a movimentação de medicamentos no estoque da farmácia (peça 45, p. 1-57) e a cópia do Anexo IV do Relatório de Auditoria do Denasus, contendo a relação das 'aquisições não consideradas das NFs apresentadas na fase relatório preliminar' (peça 46, p. 1-188) .
27. Quanto à discordância sobre 'a pretensão da responsabilização da Sra. Ana Inez Alves Ferreira' (peça 44, p. 2) : 
27.1 Não há o que contra argumentar, pois na inicial o seu nome foi excluído da relação de responsáveis ao se constatar que todos os atos de gestão a partir de 1/4/2006, quando na empresa ingressou a Sra. Ana Inez Alves Ferreira, eram da alçada do Sr. Jorge Uatanabi do Prado (peça 1, p. 3) . Estranha-se que tenha sido mencionada nas alegações, uma vez que a Sra. Ana Inez Alves Ferreira sequer foi citada nos ofícios dirigidos aos responsáveis. Não cabe razão aos responsáveis.
28. Quanto ao questionamento a respeito dos dispositivos violados (peça 44, p. 2-3) :
28.1 Afirmou-se que as portarias 184/GM/MS, de 3/2/2011, e 971/GM/MS, de 15/2/2012, não poderiam ser ofendidas para fatos geradores ocorridos entre 24/2/2011 e 13/2/2012, uma vez que 'tais portarias sequer existiam', pedindo-se a exclusão do 'montante a ser ressarcido os valores referentes a constatação de nº 371227, referente ao período acima declinado'.
28.2 Ora, a Portaria nº 184/GM/MS, de 3 de fevereiro de 2011, foi publicada no Diário Oficial da União nº 25, de 4 de fevereiro de 2011, Seção 1, p. 35, e teve eficácia até a edição da Portaria nº 971/GM/MS, de 15 de maio de 2012, publicada no Diário Oficial da União nº 95, de 17 de maio de 2012, Seção 1, p. 67. As constatações agrupadas sob o nº 371227 abrangem ocorrências no período de 24/2/2011 a 13/2/2012, portanto, plenamente regidas pela Portaria nº 184/GM/MS, que vigeu de 4/2/2011 a 16/5/2012, conforme apurado. Seria de fato uma incorreção se apenas se mencionasse a portaria que a sucedeu, mas tal não ocorreu. A citação foi bastante clara ao indicar os dispositivos violados, não se admitindo dúvidas quanto à adequação de enquadramento, como pode ser conferido nos ofícios encaminhados (peças 37 e 38, p. 1) . Enfim, ao contrário do que foi afirmado, no período das ocorrências 371227 a Portaria nº 184/GM/MS existia e estava em pleno vigor. A Portaria nº 971/GM/MS, de 15/5/2012, foi incluída unicamente em razão das constatações referentes à irregularidade 'falta de apresentação de notas fiscais comprovando as aquisições dos medicamentos e/ou correlatos registrados no Sistema Autorizador de Vendas do Programa Farmácia Popular do Brasil' abrangerem o período de 24/2/2011 a 28/2/2014 - constatações 371227, 371230 e 371233. É também uma forma de confirmação de que a exigência continuou valendo mesmo após a revogação da Portaria nº 184/GM/MS. Não cabe razão aos responsáveis, devendo ser mantido o débito apurado para a constatação 371227.
29. Quanto às notas fiscais rejeitadas pela auditoria do Denasus, alega-se que as aquisições de mercadorias foram feitas e somente houve 'divergência quanto ao código de barras EAN do medicamento adquirido no mercado e o código de barras EAN utilizado através do sistema de vendas no momento da comercialização/dispensação do medicamento para o usuário' (peça 44, p. 4) . Culpa-se 'a falta de orientação técnica por parte do SUS, no sentido de que somente se poderia realizar a dispensação de medicamentos de produtos com códigos de barra EAN previamente cadastrados para o mesmo produto' (peça 44, p. 4) . Considera que as notas fiscais constantes do Anexo IV do Relatório Denasus comprovam que todas as vendas realizadas pela contestante aos usuários do Programa Farmácia Popular, possuem a correspondente nota fiscal de aquisição do medicamento efetivamente realizada junto ao mercado fornecedor e que é falsa a ideia de venda com estoque negativo, quando o que há é mera irregularidade formal relativa apenas a erro no cadastro do número de código de barras EAN de um mesmo medicamento (peça 44, p. 5) .
29.1 Inicialmente, cabe dizer que os responsáveis não trouxeram novos elementos para serem analisados. Os documentos reunidos como Anexo IV - aquisições não consideradas das NFs (peça 46, p. 1-188) já constavam dos autos, integrantes do Relatório de Auditoria 14901 do Denasus (peça 9, p 13-46, peças 10 a 12, e peça 13, 1-47) . Já os registros denominados 'balanço - entrada e saída com códigos EAN diversos' (peça 45) , não têm os requisitos formais para serem considerados como válidos, carecendo de outros documentos da contabilidade oficial para que sejam utilizados, na melhor hipótese, como auxiliares. Nota-se que os responsáveis não apresentaram o inventário de estoques dos medicamentos em 31/12/2010, conforme evidenciado pela auditoria na constatação nº 350486 (peça 6, p. 11) , renumerada para nº 371226 no Relatório Complementar (peça 6, p. 52-53) , sem que justificativas fossem apresentadas. Ora, se no momento em que os auditores estavam envolvidos com as verificações in loco não se facultou acesso ao registro oficial, não será agora com um mero documento declaratório (...) que tal falha será sanada ou avalizada a situação dos estoques.
29.2 Os responsáveis tiveram oportunidade de questionar as ocorrências apontadas no Relatório de Auditoria 14901 do Denasus, de 11/2/2015, apresentando elementos que foram devidamente analisados pelo Denasus e trouxeram uma redução no valor original da dívida, de R$ 165.300,36 para R$ 126.177,84 (peça 6, p. 45 e 75) . Mas não foi aceita como legítima a prática alegada pela farmácia à época, como se comprova pela análise das justificativas que constam do Relatório Complementar (peça 6, p. 54) , transcrita a seguir:
A farmácia auditada se justifica informando que realizava a comercialização dos medicamentos do PFPB, não por meio de código de barras, mas através de uma bandeira indicativa da logomarca farmácia popular. 
Nesse aspecto, não encontramos guarida na legislação para mudança do entendimento inicial de não conformidade consignado na constatação, uma vez que o disposto no art. 17 da Portaria 971 de 15 de maio de 2012 que ratificou o art. 21 da Portaria 184 de fevereiro de 2011, dispõe: 'A Autorização de Dispensa de Medicamentos e Correlatos (ADM) será processada por meio eletrônico, em tempo real, com base no código de barras EAN da embalagem do medicamento e/ou correlato'.
29.3 Os normativos citados não deixam dúvida quanto à obrigatoriedade de se utilizar o código de barras EAN da embalagem do medicamento e/ou correlato, não cabendo razão aos responsáveis. Entende-se como corretas as análises do Denasus, refutando as notas fiscais que não continham o código de barras EAN registrado no Sistema de Vendas do Denasus.
30. Quanto à dispensação de mercadorias em nome de pessoas falecidas, argumentou-se que (peça 44, p. 6) :
 (...) diante do imenso volume de medicamentos comercializados no período auditado, o valor de tais ocorrências é desprezível, ínfimo, em percentual passível de ocorrer, por erro de digitação, por má-fé daquelas pessoas autorizadas a retirar medicamentos em nome de outras pessoas impedidas de se locomover, e a até mesmo em razão do próprio sistema de dispensação não possuir capacidade de verificação de óbito em relação a um determinado CPF para o qual é destinado o medicamento dispensado. No mais, é presumível que uma empresa que está há quase 50 anos no mercado, não vá querer macular seu nome com uma fraude de R$ 207,57.
30.1 O valor mencionado pelos responsáveis foi destacado na instrução inicial, esclarecendo-se que as dispensações em nome de pessoas falecidas somaram R$ 207,57, dos quais o valor de R$ 147,00 foi agregado à constatação 371227 (peça 6, p. 59) . Tratou-se da baixa materialidade do valor resultante, R$ 60,57, mas foi levado à proposta de citação. O entendimento sobre a exclusão de valores do débito sob o manto da baixa materialidade e economia processual não é pacífico, mas diante dos argumentos apresentados considera-se aceitável que seja desconsiderada a irregularidade. De fato, foram apontadas apenas três ocorrências em todo o período abrangido pela auditoria, não caracterizando procedimento usual ou que enseje suspeitas de intenção de fraude. Cabe razão aos responsáveis, portanto.
	Ocorrência
	Data
	Valor histórico (R$) 

	371229
	30/12/2013
	33,00

	371229
	30/12/2013
	13,77

	371229
	07/02/2014
	13,80

31. Releva destacar que em 30/1/2017 o Sr. Jorge Uatanabi do Prado tacitamente reconheceu as irregularidades aqui tratadas e se dispôs a ressarcir os cofres públicos, solicitando o parcelamento da dívida à Diretoria Executiva do Fundo Nacional de Saúde (peça 22, p. 2) , pedido que foi negado por falta de sustentação legal à época (peça 17, p. 2) . Esperava-se que tal atitude viesse a ocorrer após as citações, entretanto, os responsáveis apenas repetiram argumentos já refutados na fase de auditoria, não vingando o intento de se eximirem das irregularidades imputadas quanto à falta de comprovação da aquisição dos medicamentos e/ou correlatos com notas fiscais correspondentes aos códigos de barra EAN que constaram dos registros de dispensação.
32. Os normativos do Programa Farmácia Popular transferem à empresa conveniada o dever de demonstrar a normalidade de todas as operações por ela contabilizadas, e não ao Poder Público a ilicitude de cada uma delas. Se o estabelecimento comercial não atende aos normativos legais, não apresentando o material comprobatório da normalidade das dispensações autorizadas, o non liquet tende a ser resolvido em seu desfavor.
33. Dessa forma, exceto quanto à dispensação de medicamentos e/ou correlatos em nome de pessoas falecidas, presumem-se como verdadeiros os atos danosos descritos nas citações efetivadas (peças 37 e 38) , não elidindo o motivo da instauração desta tomada de contas especial embasada nas conclusões do Relatório Complementar ao Relatório de Auditoria 14901 do Denasus (peça 6, p. 53-60) , e o levantamento do débito de R$ 126.177,84 à época, conforme o Relatório Completo do Tomador de Contas Especial 187/2017 (peça 25, p. 2-3) . Uma vez acatada a justificativa parcialmente, o valor histórico do débito passará a ser de R$ 126.117,27.
Responsabilização Solidária pelo Dano
34. Cabe registrar que a responsabilização solidária da pessoa jurídica com a pessoa física de seus sócios-administradores encontra amparo em recente julgado (Acórdão 5259/2018-TCU-Primeira Câmara, relator Ministro Vital do Rêgo, proferido no TC Processo 030.027/2017-9) , onde os posicionamentos da unidade técnica, do Ministério Público Junto ao TCU e do Relator foram uníssonos por considerar o caráter convenial conferido às avenças firmadas com farmácias e drogarias privadas pelo Programa Farmácia Popular do Brasil, o que corrobora o encaminhamento ora proposto. Cita-se trecho do Voto condutor do referido Acórdão:
Com relação à matéria de fato, como bem ressaltou o MPTCU, a norma que instituiu o PFPB (art. 2º, inciso II, da Portaria 184/2011, sucedido pelo art. 2º, inciso II, Portaria 111/2016) atribuiu ao programa, expressamente, a natureza de convênio, por meio do qual é outorgado ao particular (farmácia ou drogaria integrante da rede privada) a gestão de recursos públicos. Assim, ao assumir voluntariamente o múnus público de gestão de recursos do PFPB, o particular se submete à obrigação de prestar contas, conforme disposto no artigo 70, parágrafo único, da Constituição, e, eventual responsabilização em caso mau uso dos recursos geridos, consoante dispõe o artigo 71, inciso II, da CF/1988.
Nesse contexto, compartilho o entendimento do MPTCU, no sentido de que, ao se considerar a gestão de recursos públicos no âmbito de uma pessoa jurídica de direito privado, as decisões das pessoas naturais administradoras dessa pessoa jurídica determinam a destinação a ser dada àqueles recursos públicos. Isso faz com que, além da pessoa jurídica, também seus administradores sejam obrigados, pessoalmente, a comprovar a regular aplicação dos recursos públicos submetidos às suas decisões, a exemplo do que deliberou esta Corte no Acórdão 8969/2016-TCU-Segunda Câmara (Rel. Min. Raimundo Carreiro) .
Individualização das Condutas e Culpabilidade
35. Citados os responsáveis, estes apresentaram alegações de defesa incapazes de elidir a irregularidade cometida, sendo admissível apenas a argumentação quanto a uma das constatações, face à baixa materialidade. Nesse contexto, e após exame de toda a documentação carreada aos autos, não há como se vislumbrar a boa-fé na conduta do responsável, já que não foram constatados atos ou fatos atenuantes os quais pudessem apontar para atitude zelosa e diligente do responsável na gestão da coisa pública. Com efeito, também não alcançou ele o intento de comprovar a aplicação dos recursos que lhe foram confiados, restringindo-se a apresentar alegações incapazes de elidir a irregularidade cometida.
36. Assim, não havendo elementos para que se possa efetivamente aferir e reconhecer a ocorrência de boa-fé nas condutas dos responsáveis, pode este Tribunal, desde logo, proferir o julgamento de mérito pela irregularidade das contas, conforme combinação dos §§ 2º e 6º do art. 202 do Regimento Interno do TCU. 
37. Esse entendimento está amparado nos Acórdão 133/2015-TCU-Primeira Câmara (Rel. Min. Bruno Dantas) , 2455/2015-1ª Câmara (Rel. Min. Bruno Dantas) , 3604/2015-1ª Câmara (Rel. Min. Bruno Dantas) , 5070/2015-2ª Câmara (Rel. Ministro Substituto André de Carvalho) e 2424/2015-Plenário Rel. Min Benjamin Zymler) . 
38. É razoável afirmar que era possível aos responsáveis ter consciência da ilicitude dos atos que praticaram, sendo-lhes exigível conduta diversa, no sentido de controlar as dispensações de medicamentos e/ou correlatos, arquivar e manter arquivados, em meio físico e magnético/eletrônico, os documentos fiscais que comprovassem a aquisição dos medicamentos dispensados com os respectivos códigos de barra EAN, tendo em vista a clareza dos normativos a que estavam vinculadas na gestão do PFPB e que foram violados.
39. Assim, devem as presentes contas ser julgadas irregulares, com a condenação em débito e aplicação de multa, com remessa de cópia dos elementos pertinentes ao Ministério Público da União, atendendo, assim, ao disposto no art. 16, § 3º, da Lei 8.443/1992 c/c o art. 209, § 7º, do Regimento Interno/TCU. 
Não Ocorrência da Prescrição da Pretensão Punitiva
40. Observa-se não ter ocorrido a prescrição da pretensão punitiva por parte do TCU que, nos termos do entendimento firmado no Acórdão 1441/2016-TCU-Plenário (Rel. Ministro Benjamin Zymler) , subordina-se ao prazo geral de prescrição indicado no art. 205 do Código Civil, qual seja, dez anos contados a partir da data de ocorrência da irregularidade sancionada, nos termos do art. 189 do Código Civil.
41. As irregularidades discutidas nesta TCE ocorreram nos exercícios de 2011 a 2014, portanto há menos de 10 anos, bem como o despacho do relator em 18/6/2018, ato que ordenou as citações, interrompeu tal prazo, nos termos do art. 202, inciso I, do Código Civil.
42. Diante do exposto, não há óbice para que os responsáveis sejam apenados com a multa prevista no art. 57 da Lei 8.443/1992.
CONCLUSÃO
43. Face à análise promovida nos itens 25 a 33, propõe-se acatar parcialmente as alegações de defesa apresentadas, uma vez que não foram suficientes para elidir integralmente as irregularidades atribuídas à sociedade empresária Organização Farmacêutica Barbosa Ltda. - ME/Farmácia Nossa Senhora Aparecida, em solidariedade ao responsável legal, Sr. Jorge Uatanabi do Prado.
44. Os argumentos de defesa somente lograram reduzir o débito imputado aos responsáveis, com exclusão da irregularidade afeta à dispensação de medicamentos e/ou correlatos em nome de pessoas falecidas, de baixa materialidade. Ademais, inexistem nos autos elementos que demonstrem sua boa-fé ou a ocorrência de outros excludentes de culpabilidade. Desse modo, suas contas devem, desde logo, ser julgadas irregulares, nos termos do art. 202, § 6º, do Regimento Interno/TCU, procedendo-se à sua condenação em débito e à aplicação da multa prevista no art. 57 da Lei 8.443/1992.
INFORMAÇÕES ADICIONAIS
45. Informa-se que na presente data não foram encontrados débitos imputáveis aos responsáveis em outros processos em tramitação no Tribunal (peça 48) .
PROPOSTA DE ENCAMINHAMENTO
46. Diante do exposto, submetem-se os autos à consideração superior, propondo:
a) acatar parcialmente as alegações de defesa apresentadas pela sociedade empresária Organização Farmacêutica Barbosa Ltda. - ME/Farmácia Nossa Senhora Aparecida (CNPJ 48.339.394/0001-33) e pelo Sr. Jorge Uatanabi do Prado (CPF XXX.624.488-XX) ;
b) com fundamento nos arts. 1º, inciso I, 16, inciso III, alíneas 'c' e 'd', da Lei 8.443/1992 c/c os arts. 19, caput, e 23, inciso III, da mesma Lei, e com arts. 1º, inciso I, 209, inciso III e IV, 210 e 214, inciso III, do Regimento Interno do TCU, que sejam julgadas irregulares as contas da sociedade empresária Organização Farmacêutica Barbosa Ltda. - ME/Farmácia Nossa Senhora Aparecida (CNPJ 48.339.394/0001-33) e do Sr. Jorge Uatanabi do Prado (CPF XXX.624.488-XX) , condenando-os, solidariamente, ao pagamento das quantias a seguir especificadas, com a fixação do prazo de quinze dias, a contar da notificação, para comprovarem, perante o Tribunal (art. 214, inciso III, alínea 'a', do Regimento Interno) , o recolhimento da dívida aos cofres do Fundo Nacional de Saúde, atualizadas monetariamente e acrescidas dos juros de mora, calculados a partir das datas discriminadas até a data do recolhimento, e com o abatimento de valores acaso já satisfeitos, na forma prevista na legislação em vigor:
	Data
	Valor original (R$) 

	24/02/2011
	2.225,16

	31/03/2011
	2.276,99

	25/04/2011
	4.575,58

	31/05/2011
	4.294,36

	29/06/2011
	3.390,74

	10/08/2011
	3.268,53

	31/08/2011
	5.249,51

	28/09/2011
	5.500,94

	18/11/2011
	7.709,01

	09/12/2011
	7.841,61

	30/12/2011
	5.832,85

	13/02/2012
	3.493,76

	14/03/2012
	1.472,38

	27/03/2012
	324,00

	27/04/2012
	248,40

	12/06/2012
	1.587,60

	26/07/2012
	337,35

	23/08/2012
	2.045,70

	23/08/2012
	168,70

	10/09/2012
	1.416,75

	10/09/2012
	245,38

	08/10/2012
	272,25

	08/10/2012
	291,38

	08/11/2012
	112,46

	09/11/2012
	1.204,80

	18/12/2012
	3.899,00

	30/12/2012
	3.923,90

	30/12/2012
	414,07

	19/02/2013
	521,42

	07/03/2013
	3.096,10

	14/03/2013
	2.750,50

	14/03/2013
	1.901,66

	08/04/2013
	1.949,20

	17/04/2013
	1.840,32

	31/05/2013
	751,46

	31/05/2013
	2.427,30

	04/06/2013
	3.008,70

	02/07/2013
	1.293,34

	02/07/2013
	3.841,20

	25/07/2013
	3.740,90

	25/07/2013
	332,28

	30/08/2013
	373,18

	30/08/2013
	3.176,20

	01/10/2013
	2.650,50

	02/10/2013
	327,16

	12/11/2013
	4.148,00

	12/11/2013
	168,70

	09/12/2013
	51,12

	09/12/2013
	4.700,60

	30/12/2013
	2.555,00

	30/12/2013
	56,23

	07/02/2014
	6.643,90

	28/02/2014
	189,14

Valor atualizado até 13/12/2018: R$ 182.508,90 (peça 49) 
d) aplicar à sociedade empresária Organização Farmacêutica Barbosa Ltda. - ME/Farmácia Nossa Senhora Aparecida (CNPJ 48.339.394/0001-33) e ao Sr. Jorge Uatanabi do Prado (CPF XXX.624.488-XX) , individualmente, a multa prevista no art. 57 da Lei 8.443/1992 c/c o art. 267 do Regimento Interno, com a fixação do prazo de quinze dias, a contar da notificação, para comprovarem, perante o Tribunal (art. 214, inciso III, alínea 'a', do Regimento Interno) , o recolhimento da dívida aos cofres do Tesouro Nacional, atualizada monetariamente desde a data do acórdão que vier a ser proferido até a do efetivo recolhimento, se for paga após o vencimento, na forma da legislação em vigor;
e) autorizar, desde logo, nos termos do art. 28, inciso II, da Lei 8.443/1992 c/c o art. 219, inciso II, do RI/TCU, a cobrança judicial das dívidas caso não atendidas as notificações;
f) autorizar, caso requerido, o pagamento da dívida da sociedade empresária Organização Farmacêutica Barbosa Ltda. - ME/Farmácia Nossa Senhora Aparecida (CNPJ 48.339.394/0001-33) e do Sr. Jorge Uatanabi do Prado (CPF XXX.624.488-XX) , em até 36 parcelas mensais e consecutivas, nos termos do art. 26 da Lei 8.443/1992 c/c o art. 217 do Regimento Interno, fixando-lhes o prazo de quinze dias, a contar do recebimento da notificação, para comprovarem perante o Tribunal o recolhimento da primeira parcela, e de trinta dias, a contar da parcela anterior, para comprovarem os recolhimentos das demais parcelas, devendo incidir sobre cada valor mensal, atualizado monetariamente, os juros de mora devidos, na forma prevista na legislação em vigor; 
g) encaminhar cópia da deliberação ao Procurador-Chefe da Procuradoria da República em São Paulo, nos termos do § 3º do art. 16 da Lei 8.443/1992 c/c o § 7º do art. 209 do Regimento Interno do TCU, para adoção das medidas cabíveis; e comunicar-lhe que o relatório e o voto que a fundamentarem podem ser acessados por meio do endereço eletrônico www.tcu.gov.br/acordaos e que, caso haja interesse, o Tribunal pode enviar-lhe cópia desses documentos sem qualquer custo."
2.	Essa proposta de encaminhamento contou com a anuência do corpo dirigente da Secex-TCE (peças 51 e 52) e com a concordância do Ministério Público/TCU, representado nestes autos pelo Subprocurador-Geral Lucas Rocha Furtado (peça 53) .
3.	Em 27/3/2019, a Organização Farmacêutica Barbosa Ltda. - ME e o Sr. Jorge Uatanabi do Prado peticionaram nos autos (peças 54 e 55) solicitando, em essência, que seja reconhecida a boa-fé dos envolvidos e deferido o parcelamento do débito apurado nesta TCE, em 36 (trinta e seis) parcelas mensais e sucessivas.
	É o Relatório.

Adriano Barbosa Junqueira (OAB/SP 249.133), representando a Organização Farmacêutica Barbosa Ltda. - ME (procuração à peça 41) e o Sr. Jorge Uatanabi do Prado (procuração à peça 43).

Subprocurador-Geral Lucas Rocha Furtado.

TOMADA DE CONTAS ESPECIAL. PROGRAMA FARMÁCIA POPULAR DO BRASIL - AQUI TEM FARMÁCIA POPULAR. ENTIDADE PRIVADA CONVENIADA. NÃO COMPROVAÇÃO DA AQUISIÇÃO DE MEDICAMENTOS E/OU CORRELATOS EM RAZÃO DOS QUAIS FORAM REPASSADOS AO ENTE PRIVADO RECURSOS DO SISTEMA ÚNICO DE SAÚDE. CITAÇÃO DA ENTIDADE CONVENENTE E DE SEU SÓCIO-ADMINISTRADOR. REJEIÇÃO DAS ALEGAÇÕES DE DEFESA APRESENTADAS. CONTAS IRREGULARES. DÉBITO SOLIDÁRIO. MULTA. REMESSA DA DELIBERAÇÃO PROFERIDA AO MINISTÉRIO PÚBLICO DA UNIÃO.

TOMADA DE CONTAS ESPECIAL (TCE)

Secretaria de Controle Externo de Tomada de Contas Especial (Secex-TCE).

Conforme se extrai do Relatório precedente, trata-se de Tomada de Contas Especial (TCE) instaurada pelo Fundo Nacional de Saúde (FNS) em razão de possíveis irregularidades praticadas pela Organização Farmacêutica Barbosa Ltda. - ME, CNPJ 48.339.394/0001-33, na aplicação de recursos do Sistema Único de Saúde (SUS) no âmbito do Programa Farmácia Popular do Brasil - Aqui Tem Farmácia Popular (PFPB) , no período de 1/1/2011 a 28/2/2014.
2.	No âmbito deste Tribunal, a instrução do feito está sob a responsabilidade da Secretaria de Controle Externo de Tomada de Contas Especial (Secex-TCE) , que identificou como responsáveis solidários pelo possível dano suscitado nos autos a entidade societária mencionada acima, cujo nome fantasia é Farmácia Nossa Senhora Aparecida, e o Sr. José Ferreira de Carvalho, este na condição de sócio administrador daquela empresa.
3.	Regularmente citados, esses dois responsáveis vieram aos autos com suas alegações de defesa (peças 44 a 46) , as quais foram analisadas na instrução de peça 50, em que se propõe, em síntese, o acolhimento parcial dos argumentos apresentados, o julgamento pela irregularidade das presentes contas, a condenação solidária dos defendentes ao ressarcimento da quantia de R$ 126.117,27, em valores originais que reportam ao período de 24/2/2011 a 28/2/2014, e a aplicação de multa a ambos com fundamento no art. 57 da Lei 8.443, de 16/7/1992. Esse encaminhamento contou com a anuência do corpo dirigente da unidade instrutiva (peças 51 e 52) e com a concordância do Ministério Público de Contas (peça 53) .
4.	Manifesto-me, desde já, de acordo com o exame empreendido pela Secex-TCE e adoto como razões de decidir a análise e as conclusões contidas na instrução de mérito (peça 50) , que cuidou de abordar, com profundidade e abrangência, as questões postas em debate nesta fase processual. Em face disso, permito-me tecer apenas breves considerações adicionais.
5.	Com efeito, a irregularidade consubstanciada na dispensação de medicamentos e/ou correlatos em nome de pessoas falecidas merece ser relevada, tendo em vista sua baixa materialidade e o fato de terem sido apontadas apenas três ocorrências em todo o período abrangido pela auditoria (R$ 13,80, R$ 13,77 e R$ 33,00 entre 1/1/2011 e 28/2/2014; peça 6, p. 74) , o que indica não se tratar de procedimento usual ou que enseje suspeitas de intenção de fraude.
6.	Também assiste razão à unidade instrutiva no que tange à segunda irregularidade motivadora desta TCE, referente à falta de apresentação de notas fiscais comprovando as aquisições dos medicamentos e/ou correlatos registrados no Sistema Autorizador de Vendas do Programa Farmácia Popular do Brasil e pelas quais a Farmácia Nossa Senhora Aparecida recebeu R$ 126.117,27 do FNS.
7.	Ressalte-se que a fiscalização do Departamento Nacional de Auditoria do Sistema Único de Saúde (Denasus) ocorreu entre 20 e 24/10/2014, do que se depreende que a nota fiscal mais antiga solicitada à época provavelmente havia sido emitida há menos de cinco anos. Nessas circunstâncias, considerando que a necessidade de guarda dessa espécie de documento fiscal decorre não somente de exigências impostas pelas normas específicas aplicáveis ao caso (art. 27, § 2º, da Portaria 184/GM/MS, de 3/2/2011, e arts. 23, §§ 2º e 3º, e 39 da Portaria 971/GM/MS, de 15/5/2012) , mas também de obrigações ordinárias da própria legislação comum a que se submete a Farmácia Nossa Senhora Aparecida (art. 173 do Código Tributário Nacional, por exemplo) , resta afastada a possibilidade de reconhecimento de boa-fé dos envolvidos, o que se corrobora, ainda, pelo não atendimento ao pedido feito à época da auditoria com vistas à obtenção do inventário dos medicamentos existentes em 31/12/2010 no estoque da Farmácia Nossa Senhora Aparecida (Constatação 350486 do Relatório de Auditoria 14901; peça 6, p. 11) .
8.	Cabe, destarte, julgar irregulares, desde já, as presentes contas, de modo a condenar solidariamente em débito a Organização Farmacêutica Barbosa Ltda. - ME e seu sócio-administrador, Sr. Jorge Uatanabi do Prado, pela quantia original de R$ 126.117,27, aplicando-se-lhes, ainda, a multa prevista no art. 57 da Lei Orgânica do TCU.
9.	Esclareço, por fim, que diferentemente do que parecem crer os defendentes, não há necessidade de que o TCU comprove a má-fé dos responsáveis para só então dispensar a fixação de novo e improrrogável prazo visando ao recolhimento do débito apurado sem incidência de juros (art. 202, § 3º, do Regimento Interno do TCU) . Na verdade, o imediato julgamento de mérito de processos de contas sem necessidade de observância ao referido dispositivo regimental - nos exatos termos que ora se propõe fazer - depende exclusivamente da inexistência de elementos efetivamente caracterizadores da boa-fé, conforme, aliás, se concluiu logo acima.
10.	Por ser bastante elucidativo acerca dos pressupostos para caracterização ou não da boa-fé, permito-me colacionar abaixo pequeno excerto do voto apresentado pelo eminente Ministro Raimundo Carreiro como relator do Acórdão 1921/2011-TCU-Segunda Câmara:
"5. Não se sustenta (...) a tese de que sua boa-fé deveria ser aceita, posto que presumida pela ausência de comprovação de má-fé. Ora, a boa-fé se presume apenas até que não seja descaracterizada, como, de fato, o foi. Entenda-se que, no âmbito desta Corte, de boa-fé se considera o responsável que, em que pese a ocorrência de dano ao erário ou outra irregularidade, tenha zelado por seguir as normas pertinentes, os preceitos e os princípios do direito. A análise, portanto, é feita sob o ponto de vista objetivo, sem que seja necessária a comprovação de má-fé, mas apenas da ausência de boa-fé, para que se julguem de imediato as contas em exame com a devida cobrança dos juros cabíveis.
6. Por esclarecedor, permito-me evocar excerto do artigo 'A caracterização da boa-fé nos processos de contas' (Bezerra, Luiz Felipe, Revista do Tribunal de Contas da União, v. 32, n.º 88, abr/jun de 2001) :
A todos os indivíduos, inclusive aos gestores no trato da coisa pública, é exigível a obrigação de realizar condutas que não acarretem danos a terceiros, isto é, exige-se-lhes, nas relações jurídicas que estabelecem, o denominado cuidado objetivo. Exsurge, então, o que se denomina previsibilidade objetiva, a que Welzel faz alusão em seu trabalho 'Culpa e Delitos de Circulação', ao asseverar que 'é exigível o cuidado objetivo quando o resultado era previsível para uma pessoa razoável e prudente, nas condições em que o agente atuou'.
A previsibilidade objetiva nada mais é do que a possibilidade de antevisão do resultado, do ponto de vista de um homem zeloso, prudente. O resultado era previsível, mas não foi previsto pelo agente. Destarte, haveria conduta culposa quando o sujeito, não empregando a atenção e o cuidado exigidos pelas circunstâncias, não previu o resultado de seu comportamento, ou, mesmo o prevendo, levianamente pensou que ele não aconteceria. Caso contrário, se o resultado estivesse sendo perseguido pelo agente, não estaríamos no terreno da culpa, mas sim diante de dolo.
E é exatamente essa noção de cuidado objetivo necessário do homem médio, zeloso e prudente, denotando isenção de culpa, que se acha implícita na moderna conceituação do princípio da boa-fé, guindado a princípio de orientação máxima no Código de Defesa do Consumidor, ordenamento que efetivamente mudou o cenário contratual moderno do Brasil.
Nesse mesmo diapasão, atente-se para o conceito que nos apresenta Fernando Noronha, ao associar a boa-fé a um 'dever de agir de acordo com os padrões socialmente reconhecidos de lisura e lealdade', em contraposição ao conceito que se encontra na doutrina civilista clássica, para a qual a boa-fé é a intenção pura, isenta de dolo ou malícia, e que pode ser presumida ante a análise do elemento psíquico, anímico do agente.
A noção clássica de boa-fé subjetiva vem cedendo espaço à sua face objetiva, oriunda do direito e da cultura germânica, e que leva em consideração a prática efetiva e as consequências de determinado ato à luz de um modelo de conduta social, adotada por um homem leal, cauteloso e diligente, em lugar de indagar-se simplesmente sobre a intenção daquele que efetivamente o praticou.
Devemos, assim, examinar, num primeiro momento, diante de um caso concreto e nas condições em que o agente atuou, qual o cuidado exigível de uma pessoa prudente e de discernimento. Assim o fazendo, encontraremos o cuidado objetivo necessário, fundado na previsibilidade objetiva. Devemos, a seguir, comparar esse cuidado genérico com a conduta do agente, intentando saber se a conduta imposta pelo dever genérico de cuidado harmoniza-se com o comportamento desse agente. A resposta negativa leva à reprovabilidade da sua conduta, à culpa e, enfim, à não caracterização da boa-fé objetiva.
 (...) " [não foram reproduzidos os negritos lançados no original]
11.	Não custa lembrar que, no caso em análise neste TC Processo 012.106/2018-6, a Organização Farmacêutica Barbosa Ltda. - ME descumpriu normas estabelecidas na legislação de regência quando da aplicação dos recursos públicos em tela (em especial o art. 27, § 2º, da Portaria 184/GM/MS/2011 e os arts. 23, §§ 2º e 3º, e 39 da Portaria 971/GM/MS/2012) , sem que houvesse justificativa plausível para isso, evidenciando que o Sr. Jorge Uatanabi do Prado, na condição de sócio-administrador daquela empresa, não teve o cuidado objetivo que dele se esperava.
	Ante o exposto, acompanho os pareceres precedentes e VOTO por que o Tribunal adote a deliberação que ora submeto à apreciação deste Colegiado.
TCU, Sala das Sessões Ministro Luciano Brandão Alves de Souza, em 16 de abril de 2019.
AROLDO CEDRAZ 
Relator